臺北高等行政法院判決
                                     100年度訴字第1724號
                                   100年12月13日辯論終結
原      告　廖世文
被      告　勞工保險局
代　表　人　陳益民（總經理）
訴訟代理人  伍思亭
            魏瑛玫
            蔡寬品
上列當事人間勞保事件，原告不服行政院勞工委員會中華民國10
0 年8 月26日勞訴字第1000012328號訴願決定，提起行政訴訟，
本院判決如下：
    主      文
原告之訴駁回。
訴訟費用由原告負擔。
　　事實及理由
一、事實概要：
    原告因認其母親陳美月生前為勞工保險之被保險人，已於93
    年9 月30日退保，符合申請勞工保險老年給付之要件，但尚
    未申請即於99年10月12日死亡，乃於同年11月26日以陳美月
    名義填具申請書及給付收據向被告申請老年給付，經被告以
    99年12月8 日保給老字第09960819460 號函（下稱原處分）
    核定所請不予給付。原告不服，申請爭議審議，經勞工保險
    監理委員會100 年4 月14日100 保監審字第0715號保險爭議
    審定書駁回審議申請，原告復提起訴願，仍遭駁回，遂提起
    本件行政訴訟。
二、原告起訴主張略以：
  (一)勞工保險應係保障勞工生活、事故、退休之保障。陳美月教
    育程度不高，且識字有限，不瞭解相關勞工保險之法令規定
    ，致權益受損。因原告家境至為拮据，不敷開銷所需，如陳
    美月知悉可以申請保險給付可以申請，豈有放棄機會之可能
    。被告以勞工保險老年給付請求權係屬被保險人基於特定身
    分始得行使，為專屬於被保險人本身之權利，而以民法第6
    條規定，限制被保險人之請求權，駁回原告之申請，其所憑
    理由顯有違誤。
  (二)陳美月因生前不知可以申請勞工保險給付，於99年10月12日
    死亡後，原告於整理其遺物時，始知陳美月於99年4 月年滿
    55歲，保險年資滿15年，得申請老年給付，而於99年11月25
    日檢具申請書辦理（註：該申請書係於翌日始送達於被告收
    受）。因陳美月患病時無法說話、不能下床，原告於照顧雙
    親、辦理後事、平復喪母之痛後，始檢具申請書辦理。
  (三)依勞工保險條例第58條之2 第2 項之規定，勞工保險被保險
    人得請領減給老年給付，且同條例第63條之1 第3 項、第4
    項亦規定，被保險人年資滿15年且符合同條例第58條第2 項
    所定條件，於未領取老年給付前死亡者，其遺屬得領取遺屬
    年金給付或選擇一次請領老年給付。陳美月既符合上開規定
    之要件，其遺屬即原告自得選擇一次請領老年給付等語。並
    聲明求為撤銷原處分、爭議審定及訴願決定，判命被告應作
    成准予給付陳美月一次請領老年給付之處分。
三、被告答辯略謂：
  (一)被保險人陳美月於99年10月12日死亡，其遺屬於99年11月25
    日以陳美月本人名義，檢具老年給付申請書，提出申請老年
    一次給付，經被告審查，陳美月係44年4 月9 日生，自60年
    11月17日起斷續加保至93年9 月30日退保之日止，年齡滿49
    歲，保險年資為15年又288 日，不符勞工保險條例第58條第
    1 項第2 款及第58條第2 項各款所定，得請領老年一次給付
    之條件。且陳美月已於99年10月12日死亡，依民法第6 條規
    定，其老年給付請求權於死亡時即行終止，是其遺屬於99年
    11月25日以陳美月本人名義提出申請老年給付，因申請權人
    已不存在，被告乃以原處分核定所請不予給付在案。
  (二)本件被保險人陳美月自60年11月17日起斷續加保至93年9 月
    30日退保，保險年資合計15年又288 日，其退保時年僅49歲
    ，尚不符合請領老年給付之規定。迨98年1 月1 日勞工保險
    條例修正施行後，陳美月已於99年4 月間年滿55歲，保險年
    資滿15年，符合上開勞工保險條例第58條之2 第2 項規定，
    得請領減給老年年金給付，惟迄至其99年10月12日死亡之日
    止，其未提出申請減給老年年金給付。因勞工保險老年給付
    之請求權，為專屬被保險人本身之權利，係被保險人基於該
    特定身分始得行使，如被保險人生前未提出申請，其死亡後
    權利能力已不存在，自不得再由被保險人以外之第三人申請
    ，且亦無從依民法繼承之相關規定，由繼承人繼承。又陳美
    月保險年資雖滿15年，於未領取老年給付前死亡，死亡當時
    年滿55歲，惟其於93年9 月30日即已退職退保，退職退保時
    年僅49歲，並不符勞工保險條例第58條第2 項各款所定之條
    件，其遺屬自無依同條例第63條之1 第3 項、第4 項規定，
    請領遺屬年金給付或選擇一次請領老年給付。是其遺屬於陳
    美月死亡後以其本人名義所請老年一次給付，被告乃以陳美
    月之配偶廖英敏先生為核定之相對人，以原處分核定所請不
    予給付，並無不符。
  (三)在行政院勞工委員會99年9 月30日勞保2 字第0990140407號
    函示之前，被告基於對人民有利及簡政便民之考量，凡請領
    國民年金身心障礙年金給付之被保險人如具有勞保年資者，
    主動併計其勞保年資，其後被保險人如無意願併計其勞保年
    資，仍得提出不併計勞保年資之請求。是以被告於上開行政
    院勞工委員會函示發布之後，自99年10月後之年金（即99年
    11月核發），均先徵詢被保險人之意願。陳美月先前於98年
    8 月25日申請國民年金身心障礙年金給付案，因其於99年10
    月12日死亡，依法應發給至死亡當月為止，又其93年9 月30
    日勞保離職退保時尚未符合請領勞保老年給付之條件，其遺
    屬自不得請領勞保遺屬年金給付或選擇請領老年一次金給付
    ，是以其99年10月之身心障礙年金給付被告乃逕予併計其勞
    保年資應發給5,119 元（其中國民年金保險年金187 元，勞
    保年金4,932 元），又陳美月已領取相關社會福利津貼（身
    心障礙者生活補助費），如未併計，其99年10月之年金金額
    僅187 元，並未因被告逕予併計其勞保年資致損害其勞保給
    付或其繼承人的權益，至應發給之99年10月年金尚未及撥入
    其帳戶，仍得由法定繼承人辦理承領。又陳美月99年10月身
    心障礙年金，其法定繼承人若不欲併計其勞保年資，得填寫
    不併計之同意書逕寄被告，以憑辦理，併予敘明等語。並聲
    明求為判決駁回原告之訴。
四、本件兩造爭執要點為勞工保險被保險人陳美月死亡後，其遺
    屬或其他法定繼承人得否申請其生前未行使之老年年金給付
    請求權？
五、本院判斷如下：
  (一)按勞工保險條例第58條第1 項至第3 項規定：「（第1 項）
    年滿60歲有保險年資者，得依下列規定請領老年給付：一、
    保險年資合計滿15年者，請領老年年金給付。二、保險年資
    合計未滿15年者，請領老年一次金給付。（第2 項）本條例
    中華民國97年7 月17日修正之條文施行前有保險年資者，於
    符合下列規定之一時，除依前項規定請領老年給付外，亦得
    選擇一次請領老年給付，經保險人核付後，不得變更：一、
    參加保險之年資合計滿1 年，年滿60歲或女性被保險人年滿
    55歲退職者。二、參加保險之年資合計滿15年，年滿55歲退
    職者。三、在同一投保單位參加保險之年資合計滿25年退職
    者。四、參加保險之年資合計滿25年，年滿50歲退職者。五
    、擔任具有危險、堅強體力等特殊性質之工作合計滿5 年，
    年滿55歲退職者。（第3 項）依前2 項規定請領老年給付者
    ，應辦理離職退保。」
  (二)經查：本件原告母親陳美月係44年4 月9 日出生，99年10月
    12日死亡，而自60年11月17日起加入勞工保險，其間分別於
    61年4 月12日退保、62年8 月24日加保、63年5 月23日退保
    、63年10月20日加保、63年11月3 日退保、79年2 月22日加
    保，迄93年9 月30日離職退保，原告則於陳美月死亡後之99
    年11月26日以陳美月名義填具勞工保險老年給付申請書向被
    告申請老年給付，經被告作成原處分予以否准，原告不服，
    循序申請爭議審議及提起訴願，均經決定駁回等情，有卷附
    戶籍謄本（見本院卷第19頁及第27頁）、陳美月之勞工保險
    承保異動資料表（見原處分卷第2 頁）、原告提出於被告之
    99年11月26日勞工保險老年給付申請書及給付收據（見原處
    分卷第3 頁）、原處分（見原處分卷第7 頁）、勞工保險監
    理委員會100 年4 月14日100 保監審字第0715號保險爭議審
    定書（見原處分卷第19至21頁）、行政院勞工委員會100 年
    9 月7 日勞訴字第1000012328號訴願決定（見本院卷第43至
    46頁）等件可稽，堪予認定。
  (三)原告雖以上開情詞主張原處分違法云云，惟按勞工保險老年
    年金旨在保障被保險人離職退保後生存期間之生活費用，係
    以被保險人屆滿一定投保年資及年齡，而仍生存為其給付條
    件（保險事故），且受益人限於被保險人本人，故請領勞工
    保險老年給付，係屬被保險人之一身專屬權利，他人無從繼
    受取得。再者，依民法第6 條規定：「人之權利能力，始於
    出生，終於死亡」，故被保險人死亡後，其生前未行使之勞
    工保險老年給付請求權即歸於消滅，他人自無從再以被保險
    人之名義提出申請，且其法定繼承人亦不得繼承該權利。是
    以本件不但因勞工保險被保險人陳美月離職退保時，年僅49
    歲，不符合前引勞工保險條例第58條第1 項及第2 項規定請
    領老年年金給付之年齡要件，況且此項請求權亦專屬於陳美
    月本人始得行使，已隨陳美月死亡而歸於消滅，原告無論以
    其本人或陳美月名義行使此項權利，均不為法所許。
六、綜上所述，原告上開主張各節，均非可採。原處分認事用法
    俱無違誤，爭議審定及訴願決定予以維持，核無不合。從而
    ，原告訴請撤銷原處分、爭議審定及訴願決定，並求為判命
    被告應再作成核定給付陳美月一次請領老年給付之行政處分
    ，為無理由，應予駁回。
據上論結，本件原告之訴為無理由，爰依行政訴訟法第98條第1
項之規定，判決如主文。
中　　華　　民　　國　　100　 年　　12　　月　　27　　日
　　　　　　　　　　臺北高等行政法院第七庭
                          　　審判長法  官　黃  秋  鴻
                             　　　 法  官　畢  乃  俊
                            　 　　 法  官　蔡　紹　良
上為正本係照原本作成。
如不服本判決，應於送達後20日內，向本院提出上訴狀並表明上
訴理由，如於本判決宣示後送達前提起上訴者，應於判決送達後
20日內補提上訴理由書（須按他造人數附繕本）。
中　　華　　民　　國　　100　 年　　12　　月　　27　　日
　　　　　　　　　　　　　　　　　　書記官　林　俞　文